臺灣高等法院刑事判決　　　　　　 95年度上更(一)字第467號
上　訴　人　臺灣桃園地方法院檢察署檢察官
被　　　告　戊○○
　　　　　　丁○○
上二人共同
選任辯護人　羅美鈴律師
被　　　告　乙○○
上列上訴人因被告偽造文書案件，不服臺灣桃園地方法院中華民
國91年12月31日第一審判決（起訴案號：臺灣桃園地方法院檢察
署90年度偵字第242號），提起上訴，本院判決如下：
    主  文
上訴駁回。
    理  由
一、公訴意旨略以：緣被告戊○○、丁○○係母女，被告戊○○
    與丙○○、黃歐桂蘭則為同母異父姐妹，民國八十九年十一
    月九日，常年不良於行之歐四妹即被告戊○○、丙○○及黃
    歐桂蘭之母親，因敗血症休克、慢性腎臟衰竭及上消化道出
    血，送入桃園縣平鎮市壢新醫院急救，住院期間歐四妹神智
    不清生命徵兆不穩，延至同月十六日不治死亡，嗣丙○○、
    黃歐桂蘭姐妹於辦理其母歐四妹後事並準備申報遺產稅時，
    竟發現附表二編號三至七號五筆土地己分別過戶至被告戊○○及丁○○名下（附表一及附表二編號一、二號之土地及領
    取桃園縣觀音鄉農會之現金二百餘萬元之部分均經公訴人不
    另為不起訴處分），經查知被告戊○○、丁○○竟趁保管歐
    四妹印章之際，趁歐四妹於八十九年十一月十日心神喪失時
    ，與被告乙○○共同連續偽造歐四妹為名義之「土地贈與所
    有權移轉契約書」及「土地登記申請書」等私文書，記載將
    前開五筆土地移轉過戶予被告丁○○，嗣被告乙○○因慮及
    歐四妹己歿，為免於前開契約書列名而遭追訴，乃未於代理
    人欄具名，由被告戊○○、丁○○自行持前開偽造之契約書
    及申請書向中壢地政事務所辦理移轉登記而行使，使中壢地
    政事務所承辦人將上開不實事項登載於職務上所掌管之公文
    書，進而製發上開五筆土地之登記簿謄本，足生損害於歐四
    妹，因認被告戊○○、丁○○、乙○○三人共同涉犯刑法第
    二百十六條、第二百十條之行使偽造私文書罪、第二百十四
    條之使公務員登載不實文書罪及第第二百十七條第二項盜用
    印章等罪嫌云云。
二、按犯罪事實應依証據認定之，無証據不得推定其犯罪事實。
    又不能証明被告犯罪者，應諭知無罪之判決，刑事訴訟法第
    一百五十四條、第三百零一條第一項分別定有明文。且所謂
    証據，係指足以認定被告確有犯罪行為之積極証據而言，該
    項証據自須適合於被告犯罪事實之認定，始得採為斷罪資料
    ，此有最高法院二十九年上字第三一０五號判例可資參照。
    次按認定不利於被告之事實須依積極証據，苟積極証據不足
    為不利於被告事實之認定時，即應為有利於被告之認定，更
    不必有何有利之証據，最高法院三十年上字第八一六號亦著
    有判例。
三、訊據被告戊○○、丁○○及乙○○均堅決否認有右揭偽造文
    書之犯行，被告戊○○、丁○○均辯稱：緣歐四妹於二十二
    年八月三十日，先以招贅婚方式與陳運通結婚，而育有丙○○、歐桂蘭二姐妹，嗣再於三十三年三月二十八日，同以招
    贅婚方式與鍾敬坤結婚而生戊○○，歐四妹為傳鍾家香火，
    生前即不斷表示欲將名下財產留給姓鍾之人，惟戊○○並無
    兄弟可繼嗣香火，故戊○○亦同以招贅方式結婚，育有鍾德
    泉、丁○○二兄妹，然鍾德泉不幸於七十四年七月十五日死
    亡，故歐四妹乃再要求丁○○同以招贅方式以傳鍾家香火，
    同時為免丁○○將來作罷，故先將部分土地過戶在戊○○名
    下，部分過戶於丁○○名下，待丁○○所生之子從母姓時，
    再由戊○○將上開土地過戶號了該從母姓之男子，始有前開
    附表一、二所列之十二筆土地過戶一節等語；被告乙○○則
    辯稱：伊係承辦曾運智代書事務所承接中壢地政事所管轄之
    案件，八十七年十一月左右，歐四妹等人委託曾運智代書將
    名下之十二筆土地全部贈與戊○○、丁○○，曾運智即將該
    案轉由伊負責，伊基於代書立場，因該土地涉及贈與稅課徵
    之問題，伊建議歐四妹最好分不同年度贈與，故歐四妹於八
    十七年十二月先委託伊辦理附表一之七筆土地，另於八十九
    年十月初左右，再將剩餘五筆農地委託曾運智代書辦理贈與
    移轉登記給丁○○，因農地贈與移轉有其一定之流程，需先
    申請「農業用地作農業使用證明書」（以下稱簡農用證明，
    修法前稱自耕能力證明書），伊於八十九年十月初受理後，
    即於八十九年十月十二日起陸續請領地籍圖、土地登記謄本
    及八十九年十月二十日向觀音鄉公所申請「農用證明」，而
    申請「農用證明」需先排定日期履勘並等五人小組開會審核
    無誤才能核發，故所需時間較長且不確定，又受限土地登記
    規則逾期罰鍰限制，在不影響物權移轉程序下，實務上一般
    代書之作業方式均習慣將移轉契約書立約日期訂於農用證明
    確定核發後，所以本案移轉契約書之立約日期才會訂於八十
    九年十一月十日，而非八十九年十月初案件受理日，然伊於
    完成土地增值稅、稅與稅申報程序後，才在丁○○查問曾運
    智代書結案與否中得知歐四妹已死亡，依代書事務所之習慣
    ，此類案件即停止辦理，並答覆丁○○得以繼承方式或依土
    地登記規則第八十九條第一項單獨辦理，故丁○○以自己名
    義為代理人向中壢地政事務所收件並辦畢土地移轉登記，故
    伊於警訊及偵訊中答覆只代理八十七年，未代理八十九年之
    土地移轉登記，所謂之土地移轉登記係指地政機關權利主體
    變更登記，伊說法與事實一致，並無前後不符，伊實無偽造
    文書等語。經查：
（一）案外人歐四妹於八十九年十一月九日因敗血症休克、慢性
      腎臟衰竭及上消化道出血，送入桃園縣壢新醫院，迄同年
      月十六日住院期間，神智不清生命徵兆不穩，嗣不治死亡
      一情，有告訴人所提之壢新醫院診斷証明書及死亡証明書
      附卷可稽，嗣經公訴人發函向壢新醫院調閱歐四妹於壢新
      醫院住院期間之病歷，該病歷影本資料中亦記載「醫囑：
      於八十九年十一月九日至十一月十六日住院期間神知不清
      生命徵兆不穩，經全力急救仍於十一月十六日去逝。」，
      有病歷資料在卷足憑。
（二）案外人歐四妹雖於八十九年十一月十六日死亡，惟附表二
      編號三至七號五筆土地之地籍圖係被告乙○○於八十九年
      十月十二日向桃園縣中壢地政事務所申請，該五筆土地之
      土地登記簿謄本亦係被告乙○○分別於八十九年十月十三
      日至十七日所申請，而「農用証明」則係於八十九年十月
      二十日由曾運智代書向桃園縣觀音鄉公所送件申請（收件
      號三一一四０號），當日並繳納一千三百元之規費，此分
      別有地籍圖一紙、土地登記簿謄本五紙、農業使用証明申
      請書、規費繳納通知書各一紙在卷可參，桃園縣觀音鄉公
      所並定期十月二十五日至現場會勘，於八十九年十一月十
      日始核發予被告丁○○「農用証明」，亦有桃園縣觀音鄉
      公所農業用地作農業使用証明書一紙在卷可稽，堪認附表
      二編號三至七號五筆土地之過戶係於八十九年十月初即委
      由被告乙○○辦理，並非如公訴人所指係被告戊○○、丁○○二人趁歐四妹於八十九年十一月十日心神喪失時，才
      由其二人委託被告乙○○辦理，被告乙○○僅係依一般代
      書之作業方式習慣將移轉契約書立約日期訂於農用証明確
      定核發後，所以本案附表二編號三至七號五筆土地之移轉
      契約書立約日期才會訂於八十九年十一月十日，而未定於
      八十九年十月初案件受理日，且衡諸常理，被告乙○○若
      果真與被告丁○○、戊○○共同偽造文書盜過戶歐四妹名
      下不動產，必經周詳計劃，豈會明知歐四妹人已住院，還
      將該五筆土地過戶之原因發生日期訂於住院後，況即便其
      等於八十九年十一月十日才決意盜過戶歐四妹名下之不動
      產，惟實務上農地贈與移轉登記，須申請農用証明、不課
      徵土地增值稅、農地贈與不計入贈與總額，至地政機關辦
      畢移轉登記約需三十至四十個工作天，以本案若於歐四妹
      住院後起算至地政機關辦畢移轉登記八十九年十一月二十
      二日僅十三天，實為不可能完成之任務，更益徵被告乙○○係於八十九年十月初即已受理該五筆土地過戶之申請。
（三）據証人曾運智到庭証稱：八十七年十一月間歐四妹與戊○○、丁○○一同至伊代書事務所，歐四妹委託伊將其名下
      登記之十二筆土地全部贈與給戊○○及丁○○，伊當時有
      跟他們解釋贈與稅、增值稅及農保的問題，因為他們增值
      稅的金額很高，且贈與稅雖因農地可不予列入，但五年內
      ，要做農地使用且不得移轉，否則要追繳贈與稅，農保的
      問題伊請他們向農會查詢，伊建議分年度贈與會比較好，
      當時他們沒有決定，伊請他們回去考慮，隔一個禮拜後，
      他們才帶資料來辦理，他們要用分年度的方式辦理，伊將
      案件接下來後，就轉給乙○○辦理，聲請書是乙○○填寫
      ，但印章是伊先蓋印的，因為當事人拿印鑑來時，伊為免
      他跑多趟，故先幫他在空白的聲請書上蓋章，伊再把聲請
      書交給乙○○填寫等語，並參酌農業用地雖依遺產贈與稅
      法第二十條第一項第五款之規定「作農業使用之農業用地
      及其地上農作物，贈與民法第一千一百三十八條所定繼承
      人者，不計入其土地及地上農作物價值之全數。受贈人自
      受贈日起五年內，未將該土地繼續作農業使用且未在有關
      機關所令期限內恢復農業使用，或雖在有關機關所令期限
      內已恢復作農業使用而再有未作農業使用情事者，應追繳
      應納稅賦。」申請不計入贈與總額，但該受贈土地需受相
      關法令約束，除繼續作農業使用外且五年內不得移轉，違
      者該農業用地需與該年度合併計算贈與總額，並以累進稅
      率追繳贈與稅，此並有財政部台灣省北區國稅局中壢稽徵
      所於九十一年二月一日出具之北區國稅中壢審第０九一０
      ０００七三０號函一份附卷可考，分不同年度贈與確實可
      節稅且對農業用地將來之使用、處分是有利而無害的，公
      訴人認農業用地之贈與既不計入贈與總額，不論受贈人人
      數多寡，均不必繳納贈與稅，因此根與就無需逐年過戶，
      僅係以遺產贈與稅法第二十條第一項第五款前段之片斷條
      文為文義解釋，惟漏未考量實務上對申請人有利之處，故
      証人曾運智代書才會建議分不同年度贈與，惟代書如何建
      議，仍取決於當事人的考量與決定，案外人歐四妹既決定
      分不同年度贈與，先將十二筆土地中如附表一及附表二編
      號一、二號之七筆土地先過戶予被告戊○○及丁○○，顯
      係基於稅賦之考量。
（四）公訴人雖另主張案外人歐四妹於八十九年十一月間因敗血
      病等原因住院，此時更需要社會保險救助，其豈可能於此
      更須救助之際，放棄農保身份而將附表二編號三至七號五
      筆土地全數過戶予被告戊○○及丁○○之理，惟查，據被
      告戊○○到庭稱：之所以分二次辦理過戶，原先是怕土地
      全部過戶予伊及丁○○，歐四妹會喪失農保之資格，但伊
      第一次辦理過戶之後去問才知道，只要同一戶裡面有人有
      田地就不會喪失農保資格等語，核與告訴代理人陳純仁律
      師於九十年八月二十七日偵訊時陳稱：農保身分不會因自
      耕農身分改變，只要直系親屬間名下有土地即有農保身份
      等語相符（見九十年度偵字第二四二號偵查卷第二百四十
      三頁正面），顯然案外人歐四妹雖有多項痼疾且不良於行
      ，然其於八十九年十月初將附表二編號三至七號之土地移
      轉過戶予被告丁○○，並不會致其農保身分喪失，公訴人
      之前開主張容有誤認。
（五）又據証人曾簡熟（歐四妹之妯娌、被告戊○○之嬸嬸）及
      林義煒（被告丁○○配偶之長官，丁○○配偶之媒人）於
      偵查中均証稱：丁○○結婚前說媒時，在觀音老家案外人
      歐四妹的確曾在其等面前表明將土地過戶予丁○○，需以
      被告丁○○與其配偶所生之男子須從母姓為條件等語，足
      認案外人歐四妹確有要將其所有之土地贈與予被告丁○○
      之意願，雖証人曾簡熟、林義煒均証稱：歐四妹並未清楚
      要將那些財產過戶等語，其等二人均不知案外人歐四妹欲
      贈與予被告丁○○財產之範圍為何，惟參諸証人曾運智之
      前開証詞堪認歐四妹於八十七年十一月間確有意將其名下
      如附表一、二所示之十二筆土地過戶給被告戊○○及丁○○，係因前開原因，才致歐四妹決定分次贈與，且歐四妹
      於八十九年十月初委託被告乙○○辦理附表二編號三至七
      號土地之過戶時，歐四妹仍清醒健在，告訴人丙○○、黃
      歐桂蘭對此並不爭執，十月初至歐四妹入院十一月九日尚
      有一個月餘，若被告戊○○、丁○○有意盜用其權狀及印
      章辦理過戶，依告訴人丙○○、黃歐桂蘭所陳，歐四妹係
      一精明能幹之人，豈會未察覺權狀、印章遭人竊取使用？
      故應認歐四妹確有同意將附表二編號三至七號之五筆土地
      移轉贈與予被告戊○○、丁○○二人。
（六）告訴人雖認被告等所應承繼者為歐家香火云云，然查：歐
      四妹先於二十二年八月三十日招陳運通為贅夫，生二女即
      本件告訴人丙○○與甲○○○，嗣於三十三年三月二十八
      日復招鍾敬坤為贅夫，並育有一女即本件被告戊○○（本
      院上訴卷第六四、九九至一○一頁）。丙○○嫁入邱家（
      此觀本院上訴卷第八十頁由丙○○之繼承人邱日富接續為
      告訴人可知），歐桂欄則嫁入黃家並冠夫姓，顯示歐四妹
      對於由其傳承歐家香火之態度並不積極。反觀戊○○係以
      招贅婚之方式與曾榮吉結婚，其長子及次女（即本件被告
      丁○○）均從鍾姓，然長子已於七十四年七月十五日喪生
      ，故丁○○與夫婿朱長青結婚後，即應歐四妹之要求，由
      丁○○與夫婿約定第二個小孩繼承鍾家的姓，故丁○○之
      次子即取名鐘疆瀚，並於記事欄註明「因母無兄弟約定從
      母姓」（本院上訴卷第四一頁），足見歐四妹真正在乎者
      為鍾家香火之傳承，亦可推知歐四妹當年於招第二任贅夫
      時，必曾與鍾敬坤約定除贈與土地外，並承諾傳承鍾家香
      火，是以被告辯護人稱：歐四妹招姓鍾的時候，本案的土
      地就是要給姓鍾的，但是因為怕姓鍾的跑掉，所以還是登
      記在歐四妹名下等語（本院上訴卷第七八頁），應堪採信
      。
（七）又係爭「土地登記申請書」及「土地贈與所有權移轉登記
      申請書」上之歐四妹印鑑章，確係證人曾運智代書八十七
      年受歐四妹委託該案件，於辦理手續時即已蓋好，並非由
      被告丁○○所盜蓋，此業據被告丁○○於本院前審及本院
      審理中供述無訛，亦與被告乙○○於本院審理時所稱互核
      一致，應堪信真實。至於被告乙○○於歐四妹死亡前八十
      九年十一月十三日已申報土地增值稅，於得知歐四妹死亡
      後，即要被告丁○○依土地登記規則第八十九條第一項「
      土地移轉、設定，依法須申請土地移轉現值者，於申報土
      地現值後，如登記義務人於申請登記前死亡時，得僅由權
      利人敘明理由，檢附義務人之戶籍謄本及其他有關證件，
      單獨申請登記。」單獨辦理，於是被告丁○○至被告乙○○代書事務所領回申請資料，並於土地登記申請書欄內親
      自簽名切結蓋章，以自己名義為代理人向中壢地政事務所
      辦理土地移轉登記，確係符合該登記規則之規定，是以附
      表二編號三至七號五筆土地之土地增值稅申報書及贈與稅
      申報書上均係被告乙○○在歐四妹死亡前即已完成申請書
      之填寫，其上才有被告乙○○具名為代理人之記載，被告
      乙○○係知道歐四妹死亡後，才要其繼承人單獨辦理，如
      被告乙○○與丁○○、戊○○有勾結偽造文書辦理過戶之
      情事，則被告乙○○當可取回已填寫之土地增值稅申報書
      、贈與稅申報書，全改由被告丁○○為代理人申請，以隱
      匿自己之犯行，殊無於前開申報書上暴露自己犯行之可能
      ，附表二編號三至七號五筆土地既係被告丁○○自行前往
      中壢地政事務所辦理移轉過戶，被告乙○○僅係代為填寫
      部分申請書及資料，則被告乙○○於警訊及偵查初訊中均
      稱伊僅代辦八十七年土地過戶事件，亦與事實無違。且據
      証人曾運智前開証詞所述，代書常為避免委託人舟車勞頓
      往返事務所多次，通常於証件備齊同時會將全部移轉書類
      一併用印，歐四妹既係於八十九年十月初委託被告乙○○
      辦理，則於委託時一併用印，亦與目前代書實務上之運作
      相符，是以被告乙○○陳稱本件附表二編號三至七號土地
      之移轉書類均係在歐四妹生前已用印完畢一事，實屬可採
      。公訴人認八十九年十一月十八日之前開土地過戶申請書
      上蓋有歐四妹之印章，係被告三人於歐四妹死亡後所為，
      實有誤會。
四、綜上所述，被告戊○○、丁○○、乙○○等三人所辯各節，
    應堪採信。本件原僅係單純的土地贈與案件，僅因辦理過程
    中，不幸贈與人歐四妹於此時死亡，引發告訴人對本件贈與
    移轉案件提出一連串的告訴與質疑，惟歐四妹並非無行為能
    力或禁治產人，對自己之財產有支配能力及處分之權利，其
    既已明白表示要將附表一、二之十二筆土地贈與被告戊○○
    及丁○○，則其等所為之土地贈與所有權移轉契約書、土地
    登記申請書當無行使偽造文書或使公務員登載不實之情事，
    此外本院復查無其他積極証據可資證明被告三人有公訴人所
    指之犯行，應認不能証明被告三人犯罪，原審詳予審究後，
    因而諭知被告三人無罪，於法洵無不合。公訴人上訴意旨以
    被告三人顯有本件偽造文書等犯行，然查無積極證據可資證
    明被告三人有公訴人所指之犯行，已如前述，公訴人上訴尚
    難認有理由，應予駁回。
據上論斷，應依刑事訴訟法第368條，判決如主文。
本案經檢察官沈世箴到庭執行職務。
中　　華　　民　　國　　96　　年　　4　　 月　　 3　　日
　　　　　　　　　刑事第八庭審判長法　官  鄭文肅
  　　　　　　　　　　　　　　　　法  官  張明松
        　　　　　　　　　　　　　法  官  蔡光治
以上正本證明與原本無異。
如不服本判決，應於收受送達後十日內向本院提出上訴書狀，其
未敘述上訴之理由者並得於提起上訴後十日內向本院補提理由書
（均須按他造當事人之人數附繕本）。
                                  書記官  陳韋杉
中　　華　　民　　國　　96　　年　　4 　　月　　3 　　日
